【裁判字號】    89,訴,122
【裁判日期】    920121
【裁判案由】    偽造文書等
【裁判全文】
臺灣基隆地方法院刑事判決                          八十九年度訴字第一二二號
    公  訴  人  臺灣基隆地方法院檢察署檢察官
    被      告  戊○○
    選任辯護人  黃鈺華
右列被告因偽造文書偽造文書案件，經檢察官提起公訴 (八十八年度偵字第三九九四
、四六四六號)，本院判決如左：
    主  文
戊○○行使公務員明知為不實之事項，而登載於職務上所掌之公文書，足以生損害於
公眾，處有期徒刑壹年。
    事  實
一、戊○○係原坐落於基隆市○○區○○段二一五三地號（重測前為同區○○○段九
    五地號）土地，其門牌號碼為基隆市○○路十五巷一五一號之今日汽車駕駛訓練
    班（以下簡稱今日駕訓班）之合夥股東，並於民國七十八年五月一日起經全體合
    夥人同意取得該班之經營權，為該駕訓班之實際經營人。緣基隆市政府於民國七
    十九年間辦理都市計畫第二期公共設施保留地之徵收工作，其中碇內國小後十五
    號公園預定地（即今日駕訓班坐落之前開地號土地）亦在徵收範圍，當時擔任基
    隆市政府工務局建管課違建拆除組組長，負責該課有關土地及建築物改良物補償
    費及獎勵金查估之複審及現場查估業務之己○○及任基隆市政府建設局公用事業
    課課員，負責建築物改良物拆除查驗證明書之核發業務之甲○○（己○○、甲○○二人均另案由臺灣高等法院判處罪刑確定）二人，為辦理徵收今日駕訓班土地
    之地上物拆遷查估工作，遂於八十年五月十日同至今日駕訓班與戊○○共同進行
    該班地上物拆除情形勘查，渠等均明知該駕訓班內所應拆除之地上物包括如附圖
    所示Ａ、Ｂ、Ｃ、Ｄ、Ｅ、Ｆ、Ｇ等七棟建物，而今日駕訓班自行拆除者僅有附
    圖所示之Ｆ棟建物，其餘均未自行拆除，而依基隆市政府實施都市建設拆遷建築
    物補償辦法第八條之規定，拆遷建築物之所有權人，如在期限內自動拆除者，按
    補償費加發五成獎勵金，己○○及甲○○竟共同為圖利今日駕訓班合夥人及登載
    不實之公務員職務上製作之文書，由甲○○於所製作之「勘查記錄」上之勘查結
    果欄虛偽記載：經現場勘查房屋及棚架等業已全部拆除，依照規定核發拆除證明
    ，並由己○○於其上簽名表明前開登載之事實屬實，隨即由甲○○於所製作之「
    建築物改良物拆除查驗證明書」上，虛偽記載暖碇路十五巷一五一號建築物業已
    拆遷完竣，並載明全拆，己○○並批註：建築物業主自動拆除屬實，請依規定發
    放獎勵金，並將該證明書發給今日駕訓班。戊○○明知上開證明書內容係不實，
    其所經營之今日駕訓班七棟建物中僅Ｆ棟已拆除，其餘房屋均未拆除，且該班仍
    繼續對外招生營業中，竟為詐領建物全部自動拆除之獎勵金，意圖為自己不法之
    所有，利用不知情之股東即該駕訓班立案證明書所載設立人壬○○（業經臺灣基
    隆地方法院檢察署檢察官另案不起訴處分確定）於八十年六月二十一日持前開不
    實之查驗證明書，向基隆市政府不知情之發放獎勵金承辦人詐領今日駕訓班內除
    Ｆ棟以外其餘建物之獎勵金共新台幣（下同）一百十四萬五千八百七十九元，足
    以生損害於基隆市政府對於獎勵金核發之正確性。
二、案經台灣高等法院檢察署函送臺灣基隆地方法院檢察署檢察官偵查起訴。
    理  由
一、訊據被告戊○○矢口否認有上開犯行，辯稱：今日駕訓班之設立代表人為丁○○
    ，伊僅係今日駕訓班之經營人，該班實際負責人應為張信村，且伊是受股東會委
    託雇工代為拆除建物，市府人員來會勘時，伊也僅是在場陪同，事後市府發給拆
    除查驗證明書伊並沒有收到，也沒有通知股東領取獎勵金，伊是接到丁○○通知
    才去市府，況該筆獎勵金實際領取人為壬○○，伊未經手，事後亦未分得獎勵金
    ，顯並無不法意圖，另依民國七十九年發布實施之「基隆市政府實施都市建設拆
    遷建築物等補償辦法」第八條之規定及卷附基隆市政府八十九年十二月七日八九
    基府工管字第一０九三四０號函示該府自七十九年五月十一日以來所採之標準，
    均認拆遷戶將應拆除之門窗自行拆除，即視為自動拆遷，而發給自動拆除獎勵金
    ，至於拆遷戶所有無牆壁及門窗之附屬棚架建物（如車棚等），因其內本無人、
    物在內，且無門窗可拆除，故均視為自動拆除，而發給自動拆除獎勵金。故本案
    除Ｆ棟已拆除外，其餘六棟應拆除建物，Ｃ、Ｄ、Ｅ棟已將門窗拆除，合符合前
    述辦法及函文之標準，已視為自動拆除；Ａ、Ｂ、Ｇ三棟均為棚架建物，三棟皆
    完全無牆壁及門窗，且原本即無人、物在內，亦應視為自動拆除，是被告戊○○
    依前述「基隆市政府實施都市建設拆遷建築物等補償辦法」及基隆市政府（八九
    ）基府工管字第一０九三四０號函文，自可合法受領獎勵金云云。經查：
（一）被告戊○○係今日駕訓班之合夥股東，自七十八年五月一日起經全體股東協議
      由其得標取得今日駕訓班場地、設備經營權，實際負責駕訓班招生、師資等營
      運業務，並由其每月提供二十萬元與其他股東分配等情，業經被告供明在卷，
      核與證人即該駕訓股東癸○○、辛○○、丙○○、丁○○、壬○○等人到庭證
      述情節相符，並有公證書、協議書各一紙在卷可稽，佐以被告戊○○於調查局
      、本院供稱，基隆市政府派員於八十年四月十二日及同年五月十日二次前往該
      駕訓班現場會勘時，均係由伊陪同，第一次會勘時發現該駕訓班並未達全部拆
      除之標準，另案被告己○○、甲○○尚要求被告要全部拆除；在第二次勘查前
      ，被告已雇工將Ｆ棟全部拆除，並將Ｃ、Ｄ、Ｅ棟門窗拆除等語（八十一年十
      月十三日調查筆錄參照），及其身為駕訓班之實際經營人等情，足見被告本身
      對於該駕訓班內共有Ａ至Ｇ七棟建物、所應拆除之建物非僅為Ｆ棟及該七棟建
      物究竟有無拆除等事實，應知之甚詳。
（二）次查，本案六棟建物（Ｆ棟除外）因未自動拆除，經基隆市政府於八十一年四
      月十三日派員強制拆除Ｂ、Ｄ、Ｅ、Ｇ棟；Ａ、Ｃ棟則由被告戊○○書立切結
      書於八十一年六月卅日前由基隆市政府拆除，亦有基隆市政府八十一年四月九
      日八一基府建用字第二三九０八號函可稽；並經另案被告甲○○在調查站訊問
      中供陳：第二次我和己○○再次前往，發現該棟棚架及一間小磚造房屋已全部
      拆除；．．．（問：你如何認定暖碇路十五巷一五一號房屋只是該棟棚架及乙
      小間磚造房屋？），因為門牌是掛在該棟小間的磚造房屋上；．．．（問：你
      看到該份平面配置圖後，是否更可確認你和己○○當初的認定不對？），我承
      認不對；依據八十一年四月十七日八一基府建用字第二四五八二號函）的公函
      ，我確定八十一年四月十三日拆除了Ｂ、Ｄ、Ｅ、Ｇ棟建築物係本府拆除大隊
      前往拆除的；．．．（問：由貴府拆除隊前往拆除，是否可領取獎勵？），不
      可以云云（見卷附未編頁調查站訊問卷八十一年十月十二日訊問筆錄）。證人
      即基隆市政府建設局公用課長庚○○亦於調查站訊問中供證：當時建築尚有Ａ
      、Ｂ、Ｃ、Ｄ、Ｅ、Ｇ等六棟未拆除，李茂雄所指已拆除之暖碇路十五巷一五
      一號房屋係指平面配置圖上的Ｆ棟建築物；八十一年四月十三日本府拆除組（
      工務局）強制拆除了Ｂ、Ｄ、Ｅ、Ｇ等六棟建築物；Ａ、Ｃ棟則由戊○○書寫
     「切結書」於今（八十一）年六月卅日前，由本府負責拆除，所以八十一年四
      月十三日當天並未拆除Ａ、Ｃ兩棟建築物，直至今（八十一）年七月間我到今
      日駕訓班現場查看公園整地工程施工情形，發現Ｃ棟建築物業已拆除，Ａ棟則
      未拆除；．．．事實上只有Ｆ棟建築物是於八十年六月前由今日駕駛訓練班自
      動拆除才能符合「補償辦法」第八條之規定發予獎勵金等語（見同上調查站訊
      問卷八十一年十月十三日訊問筆錄）。況且另案被告己○○、李茂雄二人於八
      十年五月十日至現場勘查今日汽車駕駛訓練班地上物之拆除情形時，若現場狀
      況確已符合「視同自動拆遷」之情形，則在理論上今日汽車駕駛訓練班已因現
      場地上物已然拆除，而放棄現場任何地上物之所有權，基隆市政府僅須續行剩
      餘地上物之清理工作即可，何需再於八十一年四月十三日又另行派員強制拆除
      Ｂ、Ｄ、Ｅ、Ｇ棟？被告戊○○又何需書立切結書承諾Ａ、Ｃ棟於八十一年六
      月卅日前由基隆市政府拆除？由此自可得見另案被告己○○、李茂雄二人於八
      十年五月十日至今日駕訓班勘查該班地上物之拆除情形時，該址應拆除之地上
      物包括Ａ、Ｂ、Ｃ、Ｄ、Ｅ、Ｇ六棟並未經今日駕訓班自行拆除，現場狀況亦
      未符合「視同自動拆遷」之情形，另案被告己○○、李茂雄二人於「勘查紀錄
      」上之勘查結果欄記載：經現場勘查房屋及棚架等業已全部拆除，依照規定核
      發拆除證明云云，及於「建築改良物拆除查驗證明書」上，記載暖碇路十五巷
      一五一號建築物業已拆遷完竣等語，顯然並非屬實。又另案被告己○○、甲○○二人所涉犯之圖利罪及公務員登載不實文書罪，已據台灣高等法院於八十八
      年四月七日以八十六年度上更（二）字第八五二號判處另案被告己○○、甲○○二人有期徒刑五年二月，並褫奪公權二年，並經最高法院駁回上訴確定，此
      有最高法院八十九年度台上字第六六七六號刑事判決、臺灣高等法院八十六年
      度上更（二）字第八五二號刑事判決及臺灣高等法院被告全國前案記錄表各一
      份在卷足憑，足證上開查驗證明書之內容確屬虛偽無訛。參以被告於偵查中亦
      不諱言：暖碇路十五巷一五一號現場建物，除了Ｃ（Ｃ棟係於八十一年四月十
      三日後始自行拆除）、Ｆ二棟自己拆，其他是由市府強制拆除，也未自動搬遷
      ，（問：八十年四月Ｆ棟拆除後，是否繼續營業？）有，至八十一年三、四月
      仍有營業招生等語（八十一年度偵字第三三七三號偵查卷第九十三頁），益證
      被告戊○○於八十年六月二十日申辦獎勵金時，所經營之該駕訓班內建物僅自
      行拆除Ｆ棟，而該駕訓班仍繼續於該址營業招生，亦未自動搬遷。其事後諉稱
      申辦獎勵金時不知前開「建築改良物拆除查驗證明書」所載駕訓班內建物業已
      全部拆除等情係屬虛偽乙節，核與常情相悖，殊非可取。至於証人乙○○雖到
      庭證稱：Ａ棟為保養廠，一樓有一扇牆壁，但一、二樓均無窗戶，其內東西於
      Ｆ棟拆除後均搬至戊○○祥豐街之倉庫；Ｂ棟為塑膠棚架；Ｇ棟亦為棚架，但
      Ｂ、Ｇ二棟均無牆壁及門窗，且本無人、物在內；Ｃ、Ｄ、Ｅ棟門窗業已拆除
      乙節，核與上開所述Ｂ、Ｄ、Ｅ、Ｇ棟房屋係於八十一年四月十三日經始基隆
      市政府派員強制拆除；Ａ、Ｃ棟則由戊○○書立切結書承諾於八十一年六月卅
      日前搬遷由基隆市政府拆除之事實不符，顯係迴護被告之詞，自不足採信。
（三）另基隆市政府八十九年十二月七日（八九）基府工管字第一０九三四０號函固
      敘明：「依來函所舉『基隆市政府實施都市計劃拆遷建築物補償辦法』第八條
      ：『拆遷建築物之所有權人如在限期內自動拆除者，加發五成獎勵金，逾期未
      拆由本府代為拆除者，不予發給，其人、物搬離而由本府拆除者，視同自動拆
      遷』。本府自七十九年五月十一日以來所採之標準，均為拆遷戶將應拆除之門
      窗自行拆除，即視為自動拆遷，而發給自動拆除獎勵金，至於拆遷戶所有無牆
      壁及門窗之附屬棚架建物（如車棚等），因其內本無人、物在內，且無門窗可
      拆除，故均視為自動拆除，而發給自動拆除獎勵金」云云。然該（八九）基府
      工管字第一０九三四０號函僅在說明基隆市政府自動拆除獎勵金之核發標準，
      並非就系爭建物是否業已拆除完畢，為具體之認定。況且，本案建物之Ａ棟為
      加強磚造一、二樓建築，其一樓面積為六三．四五平方公尺，二樓面積為四四
      ．八八平方公尺，並有雨庇面積一．九二平方公尺及鐵門九．三一平方公尺，
      此有卷附面積詳表可稽（見八十一年偵字第三三五五號卷第九頁）；足徵Ａ棟
      建物絕非單純之附屬棚架建物，已難認有前開函文之適用。
（四）再者，被告另提出之基隆市政府工務局九十年六月二十二日（九０）基府工管
      字第０五五０五六號函，其後段雖記載：「依本府七十九年五月十一日基府秘
      法字第二七九二七號函及八十二年十月十五日基府秘法字第七九一三二號函發
      佈實施之都市建設拆遷建物補償辦法規定，就該辦法第八條自動拆遷及獎勵金
      之核發迄今尚無變更，故上述建物拆除情形應符合本局八十九年十二月七日基
      府工管字第一０九三四０號函說明規定，視同自動拆遷必發給自動拆除獎勵金
      」云云。然該函文之前段已明確敘述：「就該建築物之拆除補償，係於民國八
      十年間之公共設施開闢案，而原承辦人均已退休，故原辦理情形已無從查核，
      惟依台端聲請書內所提基隆市○○路十五巷一五一號地上物拆除情形（如附件
      一）」等語；另依其所提出之附件一，則憑空逕自記載現場狀況為：「Ａ棟：
      一樓保養廠沒有窗戶，只有一面牆，二樓鐵皮屋裡面東西搬到祥豐街倉庫；Ｂ
      棟：塑膠棚架遮雨用（無人物在內）；Ｃ棟窗戶拆除東西搬到祥豐街倉庫；Ｄ
      、Ｅ棟：廁所窗戶拆除，室內無物品；Ｇ棟棚架遮雨用（無人物在內）」等語
      （見本院卷附函）。由前述函文中可得知「原辦理情形已無從查核」；至於之
      所以認定「上述建物拆除情形應符合本局八十九年十二月七日基府工管字第一
      ０九三四０號函說明規定，視同自動拆遷必發給自動拆除獎勵金」，乃係依據
      被告自己陳述之情形而為判斷。該（九０）基府工管字第０五五０五六號函既
      非依原辦理情形審酌，係依據被告自己所陳如其提附件敘述之現場狀況而為判
      斷。而被告所陳如其提附件敘述之現場狀況，又核與前開理由中所述「本案六
      棟建物因未自動拆除，經基隆市政府於八十一年四月十三日派員強制拆除Ｂ、
      Ｄ、Ｅ、Ｇ棟，Ａ、Ｃ棟則由戊○○書立切結書於八十一年六月卅日前由基隆
      市政府拆除」之情形不符，顯係意在迴護被告甚明，自不足採。
（五）按『拆遷建築物之所有權人如在限期內自動拆除者，加發五成獎勵金，逾期未
      拆由本府代為拆除者，不予發給，其人、物搬離而由本府拆除者，視同自動拆
      遷』，基隆市政府七十九年五月十一日發布實施之基隆市政府實施都市建設拆
      遷建築物等補償辦法第八條定有明文，而上述Ａ、Ｂ、Ｃ、Ｄ、Ｅ、Ｇ六棟未
      主動拆除之建物之獎勵金一百十四萬五千八百七十九元（計算方法為全部七棟
      之獎勵金一百三十萬一千五百七十九元扣除Ｆ棟之獎勵金十五萬五千七百元）
      ，係不知情之壬○○受託於八十年六月二十一日至基隆市政府具領，並同時出
      具上述不實之建築物改良物拆除查驗證明書等情，業據證人即基隆市政府地籍
      股發放獎勵金之承辦人員張火砲及該駕訓班股東壬○○到庭證述屬實，並有查
      驗證明書、補償費清冊、附圖、計算表、切結書、委託書收據存根及支票影本
      在卷可稽，且戊○○明知該筆獎勵金（Ｆ棟以外）不應領取，理由已如前述，
      竟仍委由壬○○持上述不實之文書冒領一百十四萬五千八百七十九元之獎勵金
      ，顯係詐欺而取得，自足以生損害於基隆市政府，縱所詐得之獎勵金現因故尚
      未分配與各合夥股東，尚不影響犯罪之成立。至於證人壬○○雖親自填寫切結
      書具領上開獎勵金，但其所涉犯之行使偽造文書、詐欺取財罪嫌部分已據台灣
      基隆地方法院檢察署檢察官為不起訴處分確定（八十八年度偵字第三九九四、
      四六四六號不起訴處分書參酌），且本院尚查無積極證據足證其知悉該證明書
      內容係不實，因認證人壬○○與被告戊○○間應無犯意之聯絡及行為之分擔。
（六）綜上所述，本件事證已甚明確，被告所辯均係事後卸責之詞，不足採信，其犯
      行足堪認定。
二、核被告戊○○於前揭時地委託壬○○持上開不實之查驗證明書，向基隆市政府不
    知情之發放獎勵金承辦人員領取獎勵金，並詐得Ｆ棟房屋以外之其他房屋不實之
    自動拆除獎勵金之行為，係犯有刑法第二百十六條、第二百十三條之行使公務員
    登載不實文書罪及刑法第三百三十九條第一項之詐欺取財罪。所犯前開二罪間，
    有方法、結果之牽連關係，應依刑法第五十五條之規定，從一重之行使公務員登
    載不實公文書罪處斷。又被告戊○○係利用不知情之合夥股東壬○○持上開不實
    之查驗證明書公文書向基隆市政府請領獎勵金，為間接正犯。爰審酌被告前有傷
    害之犯罪紀錄素行不佳、犯罪之動機、目的、手段、所生損害非輕、犯後否認犯
    行之態度等一切情狀，量處如主文所示之刑，以示懲戒。
據上論斷，應依刑事訴訟法第二百九十九條第一項前段，刑法第二百十六條、第二百
十三條、第三百三十九條第一項、第五十五條，罰金罰鍰提高標準條例第一項前段判
決如主文。
本案經檢察官李辛茹到庭執行職務
中      華      民      國    九十二    年      一      月    二十一    日
                                      臺灣基隆地方法院刑事第二庭
                                              法  官  汪  梅  芬
右正本證明與原本無異。
對於本件判決如有不服，應於收受送達後十日內，向本院提出上訴書狀，上訴於臺灣
高等法院，並按他造當事人之人數附具繕本。
                                              書記官  王  一  芳
中      華      民      國    九十二    年      一      月    二十四    日
附錄論罪法條
刑法第二百十六條：
行使第二百十條至第二百十五條之文書者，依偽造、變造文書或登載不實事項或使登
載不實事項之規定處斷。
刑法第二百十三條：
公務員明知為不實之事項，而登載於職務上所掌之公文書，足以損害於公眾或他人者
，處一年以上七年以下有期徒刑。
刑法第三百三十九條第一項
意圖為自己或第三人不法之所有，以詐術使人將本人或第三人之物交付者，處五年以
下有期徒刑、拘役或科或併科一千元以下罰金。


司法院資訊處製作；財團法人民間司法改革基金會備份。
